---
title: "Internações hospitalares no Brasil em 2025"
description: "Uma análise das diferenças nas taxas de internação entre as Regiões de Saúde do Brasil."
---

```{r, include = FALSE}
knitr::opts_chunk$set(
  collapse = TRUE,
  comment = "#>"
)
```
Entre os vários desafios envolvidos no planejamento de políticas públicas para o Sistema Único de Saúde, um dos maiores — e talvez um dos mais complexos — é estimar qual será a demanda por assistência hospitalar em cada território e como organizar a oferta de maneira adequada e equilibrada. Afinal, investir em um território, muitas vezes, pode significar investir menos em outra região ou em outra área da saúde.

Além disso, existe uma conhecida relação entre oferta e utilização dos serviços de saúde. Ou seja, quanto maior a disponibilidade de hospitais, leitos, especialistas e outros serviços, maior pode ser também a utilização desses serviços. Isso não significa, necessariamente, que uma maior oferta produza internações sem necessidade, mas mostra que aquilo que observamos como demanda também pode ser influenciado pela própria estrutura disponível.

## Comparar territórios pode ajudar? 
Uma das formas de tentar compreender se a utilização dos serviços hospitalares de determinado território está muito acima ou abaixo do esperado é compará-la com outros territórios.
Idealmente, essa comparação deve considerar regiões com características demográficas, epidemiológicas, geográficas e socioeconômicas semelhantes.

É claro que esse método também possui limitações. O fato de uma região apresentar comportamento semelhante a outras não significa que nenhuma delas esteja com uma oferta ideal. Ainda assim, a comparação pode funcionar como um importante sinalizador, ajudando a identificar territórios que se afastam do padrão e que, por isso, merecem uma investigação mais detalhada.

## Como foi calculada a taxa de internação? 
Geralmente, esse tipo de cálculo é feito utilizando o número de internações realizadas ou, como neste estudo, o número de internações que tiveram registro de alta ou óbito em determinado período, dividido pela população SUS dependente estimada daquele mesmo território.

A análise pode ser feita de forma global ou com diferentes recortes, como procedimentos, especialidades, diagnósticos, faixas etárias e sexo. Nesses casos, a população utilizada como denominador também precisa ser ajustada de acordo com o recorte analisado.

Para facilitar esse tipo de análise, o pacote R `dtsus` já permitia baixar, de forma simples e ágil, os dados do Sistema de Informações Hospitalares do SUS — SIH/SUS, onde estão disponíveis os registros das internações aprovadas em todo o Brasil.

Mais recentemente, foi criada também uma função que permite baixar os dados da população beneficiária de planos de saúde. Foi a partir do cruzamento dessas informações com os dados populacionais que foi construído o mapa abaixo, apresentando as taxas de internação nas Regiões de Saúde de todo o país.

## Mapa interativo 

<iframe
  src="../mapas/internacoes-brasil-2025/index.html"
  width="100%"
  height="760"
  style="border:0;">
</iframe>


## O que os dados mostram? 
No mapa, visualizamos as internações considerando apenas aquelas com registro de desfecho hospitalar — alta ou óbito — e classificadas de acordo com a Região de Saúde de residência do paciente.

É possível visualizar as internações totais e, separadamente, as internações de média e de alta complexidade.

De maneira geral, observa-se uma grande variação nas taxas entre as Regiões de Saúde do país. Essa diferença parece ser menor nas internações de média complexidade e mais acentuada nas internações de alta complexidade.

As maiores taxas aparecem com maior frequência nas regiões Sul e Sudeste, principalmente quando analisamos a alta complexidade. No Nordeste, algumas Regiões de Saúde que concentram grandes centros urbanos e capitais também aparecem entre aquelas com taxas mais elevadas de internações de alta complexidade.

É importante destacar que o mapa, por si só, não permite concluir se determinada região possui oferta excessiva ou insuficiente de serviços hospitalares. As diferenças encontradas podem estar relacionadas a diversos fatores, como perfil epidemiológico, estrutura etária da população, disponibilidade de serviços, acesso, capacidade de regulação, organização da atenção primária e características da rede hospitalar.

O objetivo, portanto, não é definir quais regiões estão “certas” ou “erradas”, mas utilizar essas diferenças como um ponto de partida para novas perguntas:

**Por que determinada região apresenta uma taxa muito maior que outra? Essa diferença está relacionada à maior necessidade da população? À maior oferta de serviços? À capacidade de atração de pacientes de outros territórios? Ou à organização da própria rede de saúde?**


## Como essa analise foi construída com o R?
O fluxo foi construído em R utilizando o pacote `dtsus` para obtenção dos dados do SIH/SUS e da população beneficiária de planos de saúde, além de dados populacionais do IBGE e informações territoriais das Regiões de Saúde.

De forma resumida, o processo envolveu as seguintes etapas:

1. **Obtenção das internações aprovadas no SIH/SUS para 2025**

 Os dados foram obtidos com a função `dtsus_download()`.

 Exemplo:

   ```r
   library(dtsus)
   dtsus_download(fonte = 'SIH',tipo = 'RD',uf = 'MG',
   Data_inicio = 202501,Data_fim = 202512)
   ```
   
2. **Identificação da Região de Saúde de residência dos pacientes**
Os municípios de residência foram relacionados às respectivas Regiões de Saúde a partir da   divisão territorial utilizada na análise.

3. **Classificação das internações em média e alta complexidade**
A classificação foi realizada a partir das informações disponíveis no SIH/SUS.

4. **Obtenção da população estimada pelo IBGE**
A população de 2025 foi obtida por município a partir do SIDRA/IBGE, utilizando o pacote `sidrar`, e posteriormente agregada por Região de Saúde.


5. **Obtenção da população beneficiária de planos com cobertura hospitalar**
Para essa etapa foi utilizada a função `dtsus_pop_ans()`.

   Exemplo:

   ```r
   dtsus_pop_ans(
     competencia = 202512,
     uf = "MG"
   )
   ```

6. **Estimativa da população SUS dependente**
A população SUS dependente foi estimada pela diferença entre a população total e a população beneficiária de planos com cobertura hospitalar.
   
   ```r
   populacao_sus <- populacao_total - populacao_plano_hospitalar
   ```

7. **Cálculo das taxas de internação por 10 mil habitantes**
A taxa foi calculada relacionando as internações com desfecho registrado à população SUS dependente estimada.

  ```r
  taxa_internacao <- internacoes / populacao_sus * 10000
  ```

8. **Construção do mapa interativo**
A visualização foi construída com o pacote `leaflet`, permitindo alternar entre as taxas totais, de média complexidade e de alta complexidade.


Com esse fluxo, foi possível integrar diferentes fontes de dados e construir uma medida comparável entre as Regiões de Saúde do país.

```{r setup}
library(dtsus)
```
