---
title: "Internações hospitalares no Brasil em 2025"
description: "Uma análise das diferenças nas taxas de internação entre as Regiões de Saúde do Brasil."
---

```{r, include = FALSE}
knitr::opts_chunk$set(
  collapse = TRUE,
  comment = "#>"
)
```
Entre os diversos desafios envolvidos no planejamento de políticas públicas para o Sistema Único de Saúde (SUS), um dos maiores — e talvez um dos mais complexos — é estimar qual será a demanda por assistência hospitalar em cada território e organizar a oferta de forma adequada e equilibrada. Afinal, alocar recursos em um território, muitas vezes, pode significar investir menos em outra região ou em outras áreas da saúde.

Além disso, existe uma conhecida relação entre oferta e utilização dos serviços de saúde: quanto maior a disponibilidade de hospitais, leitos, especialistas (entre outros serviços), maior tende a ser o uso desses recursos. Isso não significa, necessariamente, que uma maior oferta produza internações sem necessidade, mas evidencia que aquilo que observamos como demanda também pode ser influenciado pela própria estrutura disponível.

## Comparar territórios pode ajudar? 
Comparar a utilização de serviços hospitalares entre regiões com perfis demográficos, epidemiológicos, geográficos e socioeconômicos semelhantes é uma forma eficaz de avaliar se o volume de atendimentos de um local está acima ou abaixo do esperado.

É claro que esse método também possui limitações. O fato de uma região apresentar um padrão similar ao de outras não garante que a oferta de qualquer uma delas seja a ideal. Ainda assim, a comparação serve como um importante sinalizador, ajudando a identificar territórios que se distanciam do padrão e que, por isso, merecem uma investigação mais detalhada.

## Como foi calculada a taxa de internação? 
Geralmente, esse tipo de cálculo é feito utilizando o número de internações realizadas ou, como neste estudo, o número de internações finalizadas (que tiveram registro de alta ou óbito do paciente) em determinado período, dividido pela população SUS-dependente estimada daquele mesmo território.

A análise pode ser feita de forma global ou com diferentes recortes, como por procedimentos, especialidades médicas, diagnósticos, faixas etárias e sexo. Nesses casos, a população utilizada como denominador também precisa ser ajustada de acordo com o recorte analisado.

Para facilitar esse tipo de análise por meio da linguagem computacional R, o pacote R `dtsus` já permitia baixar, de forma simples e ágil, os dados do Sistema de Informações Hospitalares do SUS — SIH/SUS, onde constam os registros das internações aprovadas em todo o Brasil.

Mais recentemente, também foi adicionada ao pacote uma função que permite baixar diretamente os dados da população beneficiária de planos de saúde. Foi a partir do cruzamento dessas informações com os dados populacionais que foi construído o mapa abaixo, apresentando as taxas de internação nas Regiões de Saúde de todo o país.

## Mapa interativo 

<div style="text-align: right; margin-bottom: 8px;">
  <button onclick="document.getElementById('mapa-brasil').requestFullscreen()"
          style="padding: 7px 14px; cursor: pointer;">
    ⛶ Tela cheia
  </button>
</div>

<iframe
  id="mapa-brasil"
  src="../mapas/internacoes-brasil-2025/index.html"
  width="100%"
  height="760"
  style="border:0;"
  allowfullscreen>
</iframe>


## O que os dados mostram? 
No mapa, visualizamos as internações SUS com registro de desfecho hospitalar — alta ou óbito — e classificadas de acordo com a Região de Saúde de residência do paciente. 

É possível visualizar tanto a taxa de internação total quanto as taxas estratificadas por média e alta complexidade.

De modo geral, observa-se uma expressiva disparidade nas taxas entre as Regiões de Saúde do país. Essa diferença apresentou-se em menor dimensão nas internações de média complexidade e mais acentuada nas internações de alta complexidade.

As maiores taxas concentram-se com mais frequência nas regiões Sul e Sudeste, principalmente quando analisamos o recorte da alta complexidade. No Nordeste, algumas Regiões de Saúde que abrigam grandes centros urbanos e capitais também aparecem entre aquelas com taxas mais elevadas de internações de alta complexidade.

É importante destacar que o mapa, por si só, não permite concluir se determinada região possui oferta adequada, excessiva ou insuficiente de serviços hospitalares. As diferenças encontradas podem estar relacionadas a diversos fatores, como perfil epidemiológico, estrutura etária da população, disponibilidade de serviços, dificuldades físicas de acesso, capacidade de regulação assistencial, organização da atenção primária e características próprias da rede hospitalar.

O objetivo, portanto, não é classificar as regiões entre "adequadas" ou "inadequadas", mas utilizar essas assimetrias como ponto de partida para novos questionamentos:

**Por que determinada região apresenta uma taxa muito maior que outra? Essa diferença está relacionada a uma maior necessidade da população? Decorre da maior oferta de serviços e capacidade instalada? Ou decorre da própria dinâmica de organização e regulação da rede assistencial?**


## Como essa análise foi construída em R?
O fluxo foi construído em R utilizando o pacote `dtsus` para obtenção dos dados do SIH/SUS e da população beneficiária de planos de saúde, além de dados populacionais do IBGE e informações territoriais das Regiões de Saúde.

De forma resumida, o processo envolveu as seguintes etapas:

1. **Obtenção das internações aprovadas no SIH/SUS para 2025**

 Os dados foram obtidos com a função `dtsus_download()`.

 Exemplo:

   ```r
   library(dtsus)
   dtsus_download(fonte = 'SIH',tipo = 'RD',uf = 'MG',
   Data_inicio = 202501,Data_fim = 202512)
   ```
   
2. **Identificação da Região de Saúde de residência dos pacientes**

Os municípios de residência registrados no SIH/SUS foram associados às respectivas Regiões de Saúde a partir do código do município e da divisão territorial de saúde adotada em cada estado.

3. **Classificação das internações em média e alta complexidade**

A classificação da complexidade das internações foi obtida a partir das informações disponíveis no SIH/SUS.

4. **Obtenção da população estimada pelo IBGE**

A população de 2025 foi obtida por município a partir do SIDRA/IBGE, utilizando o pacote `sidrar`, e posteriormente agregada por Região de Saúde.


5. **Obtenção da população beneficiária de planos com cobertura hospitalar**

Para essa etapa foi utilizada a função `dtsus_pop_ans()`.

   Exemplo:

   ```r
   dtsus_pop_ans(
     competencia = 202512,
     uf = "MG"
   )
   ```

6. **Estimativa da população SUS dependente**

A população SUS dependente foi estimada pela diferença entre a população total e a população beneficiária de planos com cobertura hospitalar.
   
   ```r
   populacao_sus <- populacao_total - populacao_plano_hospitalar
   ```

7. **Cálculo das taxas de internação por 10 mil habitantes**

A taxa foi calculada relacionando as internações com desfecho registrado à população SUS dependente estimada.

  ```r
  taxa_internacao <- internacoes / populacao_sus * 10000
  ```

8. **Construção do mapa interativo**

A visualização foi construída com o pacote `leaflet`, permitindo alternar entre as taxas totais, de média complexidade e de alta complexidade.


Com esse fluxo, foi possível integrar diferentes fontes de dados e construir uma medida comparável entre as Regiões de Saúde do país.

```{r setup}
library(dtsus)
```
